ACORDAO-COMPLETO-2510383

ACÓRDÃO 2180/2021 ATA 36/2021 - PLENÁRIO

VISTOS, relatados e discutidos estes autos de representação da empresa Delurb Ambiental Ltda. sobre supostas irregularidades no Pregão Eletrônico para Registro de Preços 4/2021, promovido pelo Colégio Militar do Rio de Janeiro (CMRJ) ,
ACORDAM os Ministros do Tribunal de Contas da União, reunidos em sessão plenária, ante as razões expostas pelo relator, em:
9.1. com fulcro no art. 276, caput e § 1º, do RI/TCU, referendar a medida cautelar adotada pelo relator por meio do despacho transcrito no relatório que precede este acórdão; e
9.2. dar ciência desta deliberação à representante e aos demais interessados.

Referendo de medida cautelar deferida em processo de representação sobre supostas irregularidades em pregão realizado para contratação de serviços de coleta, transporte, e destinação final de resíduos sólidos urbanos.

Colégio Militar do Rio de Janeiro.

3. Interessados/Responsáveis: não há.

13.1. Ministros presentes: Ana Arraes (Presidente), Walton Alencar Rodrigues, Benjamin Zymler (Relator), Augusto Nardes, Aroldo Cedraz, Raimundo Carreiro, Bruno Dantas, Vital do Rêgo e Jorge Oliveira.
13.2. Ministros-Substitutos presentes: Augusto Sherman Cavalcanti, Marcos Bemquerer Costa e André Luís de Carvalho.

ACORDAO-COMPLETO-2521342

Acórdão 2953/2021 - Plenário

BENJAMIN ZYMLER

Adoto como relatório o despacho constante da peça 32, que fundamentou a concessão da medida cautelar ora em apreciação:
	"Trata-se de representação a respeito de possíveis irregularidades no Pregão Eletrônico para Registro de Preços 4/2021, promovido pelo Colégio Militar do Rio de Janeiro (CMRJ) para contratação de empresa especializada para prestação de serviços de coleta, transporte e destinação final de resíduos sólidos urbanos.
2.	O certame foi homologado em 23/8/2021 no valor de R$ 1.620.680,00.
3.	A representante, Delurb Ambiental Ltda., alega, em síntese, que teria tido sua proposta recusada pelo pregoeiro de maneira irregular e que o recurso por ela apresentado e os de outros licitantes teriam sido considerados intempestivos pelo pregoeiro, de acordo com o Decreto 10.024/2019.
4.	Além disso, afirma que a empresa declarada vencedora do pregão, Landtec Consultoria Ambiental e Serviços de Construção, deveria ter sido inabilitada por não preencher os requisitos do edital.
5.	Assim, requer a concessão de medida liminar para que seja determinado ao Colégio Militar do Rio de Janeiro (CMRJ) que se abstenha de praticar qualquer ato proveniente do citado pregão eletrônico. No mérito, solicita que seja habilitada e declarada vencedora do certame e que a empresa Landtec Consultoria Ambiental e Serviços de Construção seja inabilitada.
6.	Após o exame da representação, a unidade técnica aponta que, embora esteja configurado o pressuposto do perigo da demora em razão de o certame ter sido homologado em 23/8/2021 (peça 21) e a assinatura do contrato ser iminente, os elementos dos autos não permitem concluir acerca do perigo da demora reverso, razão pela qual entende ser necessária a realização de diligência para a obtenção de informações acerca da essencialidade da contratação e de eventuais contratos atualmente existentes para o mesmo objeto.
7.	Observa, também, que a representante foi desclassificada sem que fossem mencionados os dispositivos infringidos, o que prejudica a interposição de recurso por parte do licitante.
8.	Além disso, a unidade técnica verifica que a planilha de composição de custos da empresa Landtec apresenta possíveis impropriedades a respeito do adicional de insalubridade para o ajudante/coletor e do salário de auxiliar técnico. Embora pudessem ser sanadas por meio de diligências junto às licitantes, não há nos autos indícios de que o CMRJ tenha adotado tal medida.
9.	Assim, propõe a realização de oitiva prévia do Colégio Militar do Rio de Janeiro (CMRJ) ante a ausência de "elementos suficientes nos autos para a conclusão acerca da plausibilidade jurídica dos argumentos trazidos na representação".
II
10.	Com as devidas vênias à unidade técnica, entendo que o pressuposto da fumaça do bom direito está presente pelas razões que passo a expor.
11.	Conforme consigna a unidade técnica, a desclassificação da representante foi assim fundamentada pelo pregoeiro (peça 8, p. 7) :
"Não atendeu ao item 8.9.2.12 do edital, o alvará e a licença de operação estão no escritório e não na sede operacional da empresa, neste caso a garagem dos veículos indo de encontro ao inc II, art. 1° Res 237 CONAMA, inc 4º, art. 5º Dec. 41827/16/ RJ, art. 3º da IN 1.863/18."
12.	A esse respeito, o auditor responsável pela instrução do processo aponta que o pregoeiro não mencionou quais os dispositivos das legislações que o item 8.9.2.12 do edital cita que teriam sido infringidos. O item editalício prevê o seguinte (peça 4, p. 14) :
"8.9.2.12. Os atestados deverão estar de acordo com o Decreto nº 5.940 de 25 de outubro de 2006, e as Normas da Companhia de Limpeza Urbana e da Vigilância e Fiscalização Sanitária Lei Municipal 3.273/2001 e Norma COMLURB 42-30-01 de abril de 2002;".
13.	Dessa forma, assim como a unidade técnica, observo que a decisão do pregoeiro não se coaduna com o princípio do julgamento objetivo e prejudica a interposição de recurso por parte do licitante que não saberia exatamente qual seria a razão da sua desclassificação.
14.	Por elucidativo, peço licença para transcrever trecho da instrução da unidade técnica sobre o alvará e a licença de operação:
"10.	Quanto à alegada questão de que "o alvará e a licença de operação estão no escritório e não na sede operacional da empresa, neste caso a garagem dos veículos", o art. 1º, inciso II, da Resolução 237/1997, do Conama (peça 27) , prevê o seguinte:
Art. 1º Para efeito desta Resolução são adotadas as seguintes definições: 
 (...) 
II - Licença Ambiental: ato administrativo pelo qual o órgão ambiental competente, estabelece as condições, restrições e medidas de controle ambiental que deverão ser obedecidas pelo empreendedor, pessoa física ou jurídica, para localizar, instalar, ampliar e operar empreendimentos ou atividades utilizadoras dos recursos ambientais consideradas efetiva ou potencialmente poluidoras ou aquelas que, sob qualquer forma, possam causar degradação ambiental.
11.	Por sua vez, o Decreto 41.827/2016 da Cidade do Rio de Janeiro (peça 28) , em seu art. 5º, estabelece o seguinte:
Art. 5º A localização e o funcionamento de estabelecimentos comerciais, prestadores de serviços, industriais, agrícolas, pecuários e extrativistas, bem como de sociedades, instituições e associações de qualquer natureza, pertencentes a quaisquer pessoas físicas e jurídicas, no Município do Rio de Janeiro, estão sujeitos a licenciamento prévio na Secretaria Municipal de Fazenda, observado o disposto neste Decreto, na legislação relativa ao uso e ocupação do solo e na Lei nº 691/84 (Código Tributário do Município do Rio de Janeiro) . 
§ 1º Considera-se estabelecimento, para os efeitos deste Decreto, qualquer local onde pessoas físicas ou jurídicas exerçam suas atividades. 
§ 2º A obrigação imposta neste artigo se aplica também ao exercício de atividades: 
I - no interior de residências, inclusive como simples ponto de referência; 
II - em locais ocupados por estabelecimentos já licenciados, mesmo em caso de pretensão de licenciamento de atividade idêntica; 
III - por período determinado. 
§ 3º Excluem-se da obrigação imposta neste artigo os estabelecimentos da União, dos Estados, do Distrito Federal e dos Municípios, bem como de suas autarquias e fundações, as sedes dos partidos políticos, as missões diplomáticas, os organismos internacionais reconhecidos pelo governo brasileiro, as associações de moradores e os templos religiosos. 
[...]
12.	Há que se salientar que não se verifica a existência do "inciso 4º" do art. 5º, como mencionado pelo pregoeiro. Em relação à citada "IN 1.863/18", não consta o nome do órgão que expediu o diploma normativo. De qualquer modo, em pesquisa na internet, esta Unidade Técnica pressupõe que seja a IN 1.863/2018 da Receita Federal do Brasil - RFB (peça 29) , que prevê o seguinte:
Art. 3º Todas as entidades domiciliadas no Brasil, inclusive as pessoas jurídicas equiparadas pela legislação do Imposto sobre a Renda, estão obrigadas a se inscrever no CNPJ e a cada um de seus estabelecimentos localizados no Brasil ou no exterior, antes do início de suas atividades.
§ 1º Os estados, o Distrito Federal e os municípios devem ter uma inscrição no CNPJ, na condição de estabelecimento matriz, que os identifique como pessoa jurídica de direito público, sem prejuízo das inscrições de seus órgãos públicos, conforme disposto no inciso I do caput do art. 4º.
§ 2º Para fins inscrição do CNPJ, estabelecimento é o local privado ou público, edificado ou não, móvel ou imóvel, próprio ou de terceiro, onde a entidade exerce suas atividades em caráter temporário ou permanente ou onde se encontram armazenadas mercadorias, incluindo as unidades auxiliares constantes do Anexo VII desta Instrução Normativa.
§ 3º Considera-se estabelecimento, para fins do disposto no § 2º, a plataforma de produção e armazenamento de petróleo e gás natural, ainda que esteja em construção."
15.	Em nenhum dos dispositivos mencionados pelo pregoeiro há distinção entre escritório e sede operacional de empresas para a emissão de alvarás e licenças de operação. Tal fato, considerando o exame perfunctório que ora se realiza, denota que a desclassificação da empresa Delurb Ambiental Ltda. pode ter ocorrido de forma irregular.
16.	A unidade técnica aponta, ainda, que a planilha de composição de custos da empresa Landtec Consultoria Ambiental e Serviços de Construção não observou a convenção coletiva de trabalho para a categoria de ajudante/coletor - CCT RJ 001.170/2021. Como já registrado, embora essas inconsistências pudessem ser sanadas por meio de diligências junto às licitantes, não há nos autos indícios de que o CMRJ tenha adotado tal medida.
17.	A partir do exposto, entendo que o exame realizado evidenciou a fumaça do bom direito, e, dado que o certame já foi homologado, mostra-se presente também o pressuposto do perigo da demora. Dessa forma, cabe a concessão da medida cautelar para resguardar os efeitos da ulterior decisão de mérito.
18.	Esclareço que resta afastado o perigo da demora reverso, uma vez que há contrato vigente até 31/12/2021 para o mesmo objeto, celebrado com a empresa Giordani - Construção e Comércio EIRELI (Contrato 8/2020 - https://www.in.gov.br/web/dou/-/extrato-de-contrato-n-8/2020-uasg-160482-cmdo-1a-bda-inf-sl-303294031, acesso realizado em 10/9/2021, às 13 horas) .
19.	Ante o exposto, decido:
a) conhecer da presente representação, com fundamento nos arts. 235 e 237, inciso VI, do Regimento Interno deste Tribunal;
b) com base no art. 276, caput, do Regimento Interno/TCU, determinar cautelarmente ao órgão gerenciador e aos participantes que suspendam todos os atos do Pregão 4/2021, promovido pelo Colégio Militar do Rio de Janeiro - CMRJ, assim como todos os atos dele decorrentes, incluindo ata de registro de preços eventualmente assinada, não permitindo aquisições e/ou adesões, até ulterior decisão de mérito desta Corte de Contas sobre os indícios de irregularidades em apuração neste feito;
c) autorizar a realização das audiências, oitivas, diligências e demais medidas propostas pela unidade técnica para o saneamento dos autos."
É o relatório.

8.1. Giorgio Pierson Oliboni (151.970/OAB-RJ) e outros, representando Delurb Ambiental Ltda.

Não atuou.

REPRESENTAÇÃO. CERTAME PARA A CONTRATAÇÃO DE serviços de coleta, transporte e destinação final de resíduos sólidos urbanos. CONCESSÃO DE MEDIDA CAUTELAR PARA SUSPENDER O PREGÃO E AS CONTRATAÇÕES RELACIONADAS À ATA DE REGISTRO DE PREÇOS. MEDIDAS SANEADORAS. REFERENDO DE MEDIDA CAUTELAR.

REPRESENTAÇÃO (REPR)

Secretaria de Controle Externo de Aquisições Logísticas (Selog).

Cuidam os autos de representação a respeito de possíveis irregularidades no Pregão Eletrônico para Registro de Preços 4/2021, promovido pelo Colégio Militar do Rio de Janeiro (CMRJ) para contratação de empresa especializada para prestação de serviços de coleta, transporte e destinação final de resíduos sólidos urbanos.
2.	Conforme apurado pela unidade técnica, a representante foi desclassificada sem que fossem mencionados os dispositivos infringidos, o que teria prejudicado a interposição de recurso por parte do licitante e afrontaria o princípio do julgamento objetivo, que norteia as licitações públicas.
3.	Além disso, a unidade técnica verificou que a planilha de composição de custos da empresa declarada vencedora do certame, Landtec Consultoria Ambiental e Serviços de Construção, não teria observado a convenção coletiva de trabalho para a categoria de ajudante/coletor - CCT RJ 001.170/2021. Embora essas possíveis impropriedades a respeito do adicional de insalubridade para esses trabalhadores pudessem ser sanadas por meio de diligências junto às licitantes, não há nos autos indícios de que o CMRJ tenha adotado tal medida.
4.	Consignei no despacho transcrito no relatório que o exame realizado revelava a plausibilidade jurídica desses apontamentos da unidade técnica, o perigo da demora, diante do fato de o pregão já estar homologado, e a inexistência do perigo da demora reverso, uma vez que há contrato vigente até 31/12/2021 para o mesmo objeto, celebrado pelo CMRJ com a empresa Giordani - Construção e Comércio EIRELI.
5.	Assim, por estarem presentes os requisitos do fumus boni iuris e do periculum in mora, consoante exposto nas razões de decidir apresentadas no despacho transcrito no relatório precedente, adotei a medida cautelar determinando a suspensão do certame, assim como de todos os atos dele decorrentes, incluindo a ata eventualmente assinada, não permitindo aquisições e/ou adesões até ulterior decisão de mérito desta Corte de Contas acerca dos indícios de irregularidade apontados pela Selog.
	Ante o exposto, com amparo no disposto no art. 276, § 1º, do Regimento Interno, VOTO por que o Tribunal adote a minuta de acórdão que submeto à consideração deste Colegiado.
TCU, Sala das Sessões, em 15 de setembro de 2021.
BENJAMIN ZYMLER 
Relator